【裁判字號】    94,上易,596
【裁判日期】    950216
【裁判案由】    侵占
【裁判全文】
臺灣高等法院高雄分院刑事判決         94年度上易字第596號
上  訴  人  臺灣高雄地方法院檢察署檢察官
被      告  己○○
            庚○○
上  一  人
選任辯護人  柳聰賢  律師
上列上訴人因被告侵占案件，不服臺灣高雄地方法院92年度易字
第2177號中華民國94年7 月13日第一審判決（起訴案號：臺灣高
雄地方法院檢察署89年度偵字第2156號），提起上訴，本院判決
如下：
    主  文
上訴駁回。
    理  由
一、公訴意旨略以：(一)被告己○○係被告庚○○之小舅子。民國
    83年9 月間，被告庚○○與吳正祥（業經檢察官另案不起訴
    處分）及告訴人丙○○、甲○○、乙○○、戊○○等人，合
    資以新台幣（下同）3 億元（現金8 千萬元，並承受該土地
    之原有抵押貸款2 億2 千萬元）之價格購得高雄縣大寮鄉○○段第3207之2 地號等11筆土地後，將該土地以庚○○、吳
    正祥、乙○○（以告訴人乙○○之名義代表原為欣邦建設股
    份有限公司股東之投資者即告訴人丙○○、甲○○、乙○○
    、戊○○等4 人）3 人名義登記為所有權人。嗣因告訴人丙○○、甲○○、乙○○、戊○○及被告庚○○與吳正祥等人
    擬將該土地建屋出售，而資金短缺，乃另行於84年12月間，
    邀集告訴人佘永源所屬之百裕建設股份有限公司及告訴人丁○○共同出資合建，由百裕建設股份有限公司及告訴人丁○○再行投入資金將上開土地建屋出售（建築案件名稱為「鳳
    林寶座」），並於84年12月30日渠等簽立投資興建合約書，
    約定各投資者出資之比例為由告訴人丙○○、甲○○、乙○○、戊○○及被告庚○○、吳正祥等人以原先購地之現金出
    資8 千萬元，占總投資股份比例之百分之45（告訴人丙○○
    占百分之13.5、甲○○占百分之16.65 、戊○○占百分之3.
    6 、被告庚○○及吳正祥合計占百分之11.25）， 新加入之
    百裕建設股份有限公司及告訴人丁○○之投資股份則分別占
    總投資股份比例之百分之45、百分之10。詎因該共同投資以
    土地建屋出售所建成之房屋99棟，銷售情形不佳，僅有40棟
    左右以每棟660 萬元左右之價格出售，所得之金額只能用以
    償還部分貸款及支付工程款等費用，尚有部分貸款未能償付
    ，乃將所餘之60棟左右之房屋按出資之股份比例分配予股東
    ，而各股東所獲分配之每棟房屋仍需負擔260 萬元左右之貸
    款。被告庚○○不滿渠與吳正祥共同獲配之6 棟房屋，共仍
    須繳納1,180 萬元之貸款，竟與被告己○○共同基於意圖為
    自己不法所有之犯意聯絡，在未經其他共同投資人之同意下
    ，於88年間，趁上開合夥投資者所選定之負責向客戶收取售
    屋屋款之收款人即告訴人乙○○，因故委託告訴人丁○○代
    為向客戶季哲賢收取購屋尾款，而告訴人丁○○亦無暇收款
    轉而請託被告己○○代為向季哲賢收款之機會，由被告己○○於代收客戶季哲賢所支付之購屋尾款即面額新台幣4,155,
    077 元之支票1 紙後，未繳回百勤建設股份有限公司，由該
    公司之會計陳春霜記帳後存入公司帳戶，而將該紙支票私自
    交付予被告庚○○，再由被告庚○○將之存入於其子即顏宏
    益（業經檢察官另為不起訴處分）在高雄市農會之第000000
    00000 號帳戶內予以提兌，而予以侵占入己；(二)又於88年5
    月6 日間，被告庚○○復承上開意圖為自己不法所有之犯意
    ，趁吳正祥出國交付印鑑及相關證件之機會，擅將原信託登
    記在吳正祥名下同上地號之建屋後所餘土地（分割為高雄縣
    大寮鄉○○段第3207之3 地號）105 坪，未經其他投資人即
    告訴人佘永源、丙○○、甲○○、乙○○、戊○○、丁○○
    等人之同意，移轉登記於其子顏宏益名下，予以侵占入己，
    因認被告庚○○、己○○涉犯刑法第335 條第1 項之侵占罪
    嫌等語。
二、按犯罪事實應依證據認定之，無證據不得認定犯罪事實；又
    不能證明被告犯罪者，應諭知無罪之判決，刑事訴訟法第15
    4 條第2 項、第301 條第1 項分別定有明文。且刑事訴訟法
    第161 條已於91年2 月8 日修正公布，其第1 項規定：檢察
    官就被告犯罪事實，應負舉證責任，並指出證明之方法。因
    此，檢察官對於起訴之犯罪事實，應負提出證據及說服之實
    質舉證責任。倘其所提出之證據，不足為被告有罪之積極證
    明，或其指出證明之方法，無從說服法院以形成被告有罪之
    心證，基於無罪推定之原則，自應為被告無罪判決之諭知（
    參照最高法院92年台上字第128 號判例）。又事實之認定，
    應憑證據，如未能發現相當證據，或證據不足以證明，自不
    能以推測或擬制之方法，為裁判基礎；且認定不利於被告之
    事實須依積極證據，苟積極證據不足為不利於被告事實之認
    定時，即應為有利於被告之認定，不必有何有利之證據，最
    高法院53年台上字第656 號、30年上字第816 號判例可資參
    照。次按刑法上之侵占罪，須持有人變易其原來之持有意思
    而為不法所有之意思，始能成立，如僅將持有物延不交還或
    有其他原因致一時未能交還，既缺乏主觀要件，即難遽以該
    罪相繩，亦有最高法院68年台上字第3146號判例可參。
三、公訴人認被告庚○○、己○○涉犯上開犯行，無非以上開事
    實，業據證人即告訴人丙○○、佘永源、丁○○於檢察官偵
    查及本院審理中證述明確，且被告庚○○於檢察官偵訊坦認
    將被告己○○代收客戶季哲賢所支付之購屋尾款面額4,155,
    077 元支票，存入其子顏宏益帳戶及大寮鄉○○段3027之3
    地號係登記於其子顏宏益名下等語；被告己○○於檢察官偵
    訊中坦承將代收客戶季哲賢所支付之購屋尾款支票交付被告
    庚○○等語，並與證人季哲賢所述交付購屋尾款支票予被告
    己○○等情相符，此外復有高雄縣大寮鄉○○段第3207之3
    地號土地謄本、投資興建合約書、告訴人丙○○高雄市第三
    信用合作社前鎮分社帳戶明細表、本院民事裁定、房屋分配
    圖、季哲賢與百勤建設股份有限公司（下稱百勤建設公司，
    更名前為百裕建設股份有限公司）間之房屋賣賣契約書、百
    裕建設股份有限公司（下稱百裕建設公司）帳冊等，為其論
    罪依據。
四、訊據被告庚○○對於其自被告己○○收受本案系爭百勤建設
    公司售屋尾款支票2 張，並將其中1 張面額4,155,077 元之
    支票存入其子顏宏益帳戶提領兌現，及於88年5 月6 日高雄
    縣大寮鄉○○段第3207之2 地號土地分割前，將該土地原登
    記在案外人吳正祥名下之應有部分，移轉登記於案外人顏宏
    益名下等情；被告己○○對於收受客戶季哲賢2 紙購屋尾款
    支票後轉交予被告庚○○乙節均坦認無誤，惟均堅決否認有
    何侵占犯行。被告庚○○辯稱：伊與吳正祥、乙○○等提供
    土地供百勤建設公司興建房屋出售，於該合建案中百勤建設
    公司應給付地主之款項，有百勤公司負責人佘永源所書立之
    切結書為證，而該款項百勤建設公司及其負責人佘永源一直
    未曾給付，被告己○○交付季哲賢購屋尾款支票予伊時告訴
    伊是佘永源說要還伊的，支票有2 紙，1 紙415 萬餘元、1
    紙41萬元，當日下午佘永源並打電話告訴伊415 萬餘元之支
    票要償還伊、41萬元部分則是要給丁○○，給丁○○部分已
    經匯給丁○○；又3207之3 地號土地原本共有201 坪，是乙○○、吳正祥、丙○○、甲○○，還有伊一起買的，不過只
    有登記在吳正祥、乙○○名下，之後吳正祥要移民澳洲，因
    為伊與吳正祥是連襟，吳正祥為了以後賣土地方便，便先把
    其持分之土地過戶到伊兒子顏宏益名下，後來告訴人等找伊
    提及要用該筆土地去世華銀行貸款，伊怕到時候無法清償貸
    款，而伊兒子顏宏益當人頭，可能要負擔這筆債務，所以提
    議把這1 筆土地全部賣掉，但是告訴人等不同意，並提議把
    乙○○持有部分分割拿去貸款，伊才同意，並把相關資料、
    證件交給告訴人等，後來是告訴人等拿了證件去辦分割。伊
    認為百勤建設公司就是佘永源，他們錢沒有與伊算清楚之前
    ，伊拿這些錢跟土地係清償債務的問題，並無不法所有之意
    圖等語；被告己○○則辯稱：房屋尾款是佘永源叫伊去收的
    ，佘永源告訴伊拿權狀及發票去中正路那家銀行收款，並說
    與客戶已經聯絡好，佘永源還拿了一個內裝證件資料之信封
    袋給伊，並叫伊把收來的款項交給庚○○等語，經查：
（一）程序部分：
    按刑事訴訟法關於證人之訊問，採具結制度，其用意在擔保
    證言之真實性及憑信性，並提高證人之責任心及警戒心，使
    為誠實之陳述，是具結乃證言真實性之程序擔保，又刑事訴
    訟法第186 條第1 項前段所規定之「具結」，係指「依法」
    具有義務之人，履行其具結義務而言，依刑事訴訟法之規定
    ，並非所有未令其具結之證人所為之陳述即當然無證據能力
    ，故證據能力之有無，不能單純以證人是否具結為斷（最高
    法院93年度台上字第2241號判決可資參照）。又按中華民國
    92年1 月14日修正通過之刑事訴訟法施行前（92年9 月1 日
    施行），已繫屬於各級法院之案件，其以後之訴訟程序，應
    依修正刑事訴訟法終結之，但修正刑事訴訟法施行前已依法
    定程序進行之訴訟程序，其效力不受影響，刑事訴訟法施行
    法第7 條之3 定有明文。本件告訴人丙○○、告訴代表人佘
    永源於檢察官偵查時、告訴人丁○○於原審調查時雖均未具
    結，然告訴人賴楠忠、丁○○、告訴代表人佘永源於修正通
    過之刑事訴訟法施行前，係本於告訴人及告訴代表人之獨特
    地位而為陳述，依當時有效之刑事訴訟法並無應具結之明文
    規定，故告訴人丙○○、丁○○及告訴代表人佘永源於刑事
    訴訟法修正前所為之陳述，並不因其未具結而無證據能力，
    合先敘明。
（二）實體部分：
甲、被告庚○○與己○○共同侵占面額4,155,077支票部分：
  (一)被告己○○對於自百勤建設公司客戶季哲賢收受房屋尾款支
    票2 紙，並交付予被告庚○○乙節；被告庚○○對於自被告
    己○○收受上開2 紙支票，其中1 紙41萬元支票匯給丁○○
    ，另1 紙4,155,077 元支票存入其子顏宏益帳戶及高雄縣大
    寮鄉○○段第3207之3 地號土地，於88年5 月6 日因分割登
    記於其子顏宏益名下等情均供述明確，並經告訴代表人佘永
    源、證人即告訴人丙○○、丁○○於偵查中、原審及本院審
    理中指證明確，而購屋尾款支票2 紙係由被告己○○所收取
    ，亦據證人即百勤建設公司客戶季哲賢於原審及本院審理中
    證述甚詳，此外復有房屋買賣契約書、百裕建設公司帳冊、
    土地登記簿謄本等在卷可稽，固堪信為真實。
  (二)又83年9 月間，被告庚○○與案外人吳正祥（業經檢察官另
    案不起訴處分）及告訴人丙○○、甲○○、乙○○、戊○○
    等人，合資以新台幣（下同）3 億元（現金8 千萬元，並承
    受該土地之原有抵押貸款2 億2 千萬元）之價格購得高雄縣
    大寮鄉○○段3210、3210-2、3211、3211-2、3212、3212-2
    、3213、3213-4、3213-4、3207-2、3207等11筆土地，面積
    共7291平方公尺後，將該土地以被告庚○○、案外人吳正祥
    、告訴人乙○○（告訴人乙○○之名義係代表原為欣邦建設
    股份有限公司【下稱欣邦建設公司】股東之投資者即告訴人
    丙○○、甲○○、乙○○、戊○○等4 人）3 人名義登記為
    所有權人。嗣因告訴人丙○○、甲○○、乙○○、戊○○及
    被告庚○○與案外人吳正祥等人擬將該土地建屋出售，但資
    金短缺，乃另行於84年12月間，邀集負責人為佘永源之百裕
    建設公司及告訴人丁○○共同出資，興建房屋銷售，並由告
    訴人百裕建設公司在上開土地上建屋出售（建築案件名稱為
    「鳳林寶座」），嗣於84年12月30日由告訴人丙○○代表欣
    邦建設公司、被告庚○○代表土地代表人及告訴人丁○○簽
    立投資興建合約書，約定各投資者出資之比例為由告訴人丙○○、甲○○、乙○○、戊○○及被告庚○○、案外人吳正
    祥等人以原先購地之現金出資8 千萬元，占總投資股份比例
    之百分之45（告訴人丙○○占百分之13.5、甲○○占百分之
    16.65 、戊○○占百分之3.6 、被告庚○○及案外人吳正祥
    合計占百分之11.25）， 新加入之告訴人百裕建設公司及告
    訴人丁○○之投資股份則分別占總投資股份比例之百分之45
    、百分之10等情，業據被告庚○○於偵查中供稱：「一開始
    之投資，是我和吳正祥出資3 千萬，我1 千5 百萬元，吳正
    祥1 千5 百萬，乙○○和他的股東約出5 千萬，一共是8 千
    萬買土地」等語、於原審供稱：「當初協議一方出土地，另
    外一方出資，合夥興建『鳳林寶座』，出土地這一方，有我
    、吳正祥、乙○○（丙○○、陳啟峰、戊○○是乙○○的暗
    股），只負責出土地，不需要再出資，『鳳林寶座』蓋好之
    後，可以分百分之45的房地，出資那一方，有百裕建設、丁○○，當初協議『鳳林寶座』所需的全部經費都由他們出資
    ，占百分之55的股份，『鳳林寶座』蓋好後，可以分得百分
    之55的房地」等語在卷（92年偵續一字第6 號卷【下稱偵卷
    A 】第175 頁背面、原審卷【一】第37頁），核與告訴人丙○○於偵查中指述：「總共投資8 千萬元，登記3 個人，佘
    先生占百分之45，我占百分之13點多，丁○○占百分之10，
    庚○○11點多，甲○○占10幾百分比，然後讓給百勤建設公
    司蓋，戊○○、乙○○亦有佔百分之8 或百分之10」等語、
    於偵查中指稱：「（土地買多少？）現金8 千萬，包含承受
    前手貸款2 億2 千萬，共3 億元」、「我們實際上合夥的佘
    永源占百分之45、丁○○占百分之10，丙○○占百分之13.5
    、甲○○占百分之16.65 （包含乙○○），庚○○占百分之
    11.25 （包含…吳正祥）」等語（偵卷A 第48頁背面第176
    頁背面、原審卷【一】第95頁）、告訴代表人佘永源於偵查
    中指稱：「土地是欣邦建設所有，因資金不夠，欣邦公司來
    找我、丁○○開發這筆土地、我股份占百分之40（按應係45
    之誤）、丁○○占百分之10，其他是欣邦建設的」、「欣邦
    建設是庚○○、丙○○、乙○○、吳正祥還有甲○○、戊○○他們組成的，土地是他們的，他們來找我們公司合資，我
    們占百分之45，丁○○占百分之10」等語（90年偵續字第10
    5 號卷【下稱偵卷B 】第21頁背面、偵卷A 第58頁正反面）
    、告訴人丁○○於原審指稱：「（投資興建合約為何寫土地
    總價3 億3 千萬？）因到合約時，還有加上利息3 千萬」、
    「原先一起買土地的有庚○○、丙○○、甲○○、乙○○、
    戊○○、吳正祥，當初買地時與彰化六信貸款2 億2 千萬元
    尚未清償，後來因為資金不夠，加入百裕、丁○○成為『新
    的投資組合』」等語（原審卷【一】第92頁）相符，復有投
    資興建合約書1 紙附卷可稽（89年偵字第2156號卷【下稱偵
    卷C 】第4 、5 頁），自堪信為真實。本件既係被告庚○○
    、案外人吳正祥及告訴人丙○○、甲○○、乙○○、戊○○
    等人，先合資購買上開11筆土地，並以被告庚○○、案外人
    吳正祥及告訴人乙○○名義辦理登記，事後再邀集告訴人百
    勤建設公司及丁○○出資，彼此並互約在系爭11筆土地上興
    建房屋銷售，則被告庚○○與告訴人百勤建設公司、丙○○
    、甲○○、乙○○、戊○○、丁○○間確屬互約出資，以經
    營共同事業之合夥關係，且各該合夥人之出資及其他合夥財
    產，均為全體合夥人公同共有，被告庚○○辯稱本件係伊提
    供土地予告訴人興建房屋，並非合夥云云，難予採信。
  (三)又證人季哲賢應繳交之購屋尾款，本應繳回百勤建設公司入
    帳，而屬於被告庚○○與告訴人間合夥事業之公同共有財產
    ，此業據證人丁○○於原審證稱：「這是公司的錢，是要付
    工程款」、證人佘永源於原審證述：「（這張支票是）公司
    款項，要歸入公司帳戶內」等語在卷（原審卷【二】第98、
    79頁），並為被告庚○○及己○○所不否認，惟該購屋尾款
    係由被告己○○向證人季哲賢收取2 紙支票後，交由被告庚○○將其中1 紙4,155,077 元之支票存入其子顏宏益帳戶內
    提領兌現，已如前述，則應審究者厥為被告庚○○、己○○
    上開所為，是否構成侵占罪。對此被告己○○始終供稱係佘
    永源將交屋所需資料，包括權狀、發票等交予伊，委託伊向
    季哲賢收取交屋尾款，並將該交屋款轉交予被告庚○○等語
    ，證人佘永源於原審則證述並無此事（原審卷【二】第79頁
    ）。惟查百勤建設公司客戶所繳交之房屋款，向來均由專人
    即告訴人乙○○負責收取，此業據證人丁○○於原審指述在
    卷（原審卷【一】第91頁），而本件之交屋款係被告己○○
    受託向季哲賢收取，亦據證人季哲賢於原審證述：一直都是
    郭先生（即告訴人郭源益）跟伊聯繫，辦理交屋的時候，郭
    先生說他有事情，委託一個楊先生（即被告己○○），約定
    在我太太上班的銀行，是在中正一路上的第一銀行交支票，
    郭先生並說他會請楊先生帶著權狀、房地契約，還有繳款明
    細單，當場蓋章簽收，簽收完再把支票交給楊先生等語（原
    審卷【二】第19頁以下）在卷，足證本件被告己○○係臨時
    受託前去收款。
  (四)雖證人即告訴人丁○○於原審審理時證稱：本件收款情形是
    季哲賢貸款下來，通知乙○○去收，乙○○當時人在大陸，
    就打電話給伊，說這筆錢可以收，叫伊去收，伊跟乙○○說
    人在台北，沒有辦法收，之後伊並打電話給己○○，跟己○○講說，有一筆錢可以收。伊並沒有跟己○○講時間、地點
    ，只是單純委託己○○去收錢，至於收錢的時間、地點，相
    關證件由己○○去聯絡等語（原審卷【二】第103 頁）；又
    證稱：伊僅單純委託己○○，之後沒有問己○○是否向季哲
    賢收取款項，也沒有再與己○○接觸，且後續狀況，己○○
    怎麼去聯絡，如何去拿權狀，伊不知道等語（原審卷【二】
    第103 、104 頁），惟查證人季哲賢之前交付購屋分期款，
    皆係由告訴人乙○○收受，此次交付尾款450 餘萬元，達購
    屋款項3 分之2 ，若由一從未與之有往來，且非百勤公司員
    工之被告己○○與之聯繫，證人季哲賢對之並無任何信賴關
    係，豈敢輕易將尾款交付；又被告己○○並非百勤公司員工
    ，證人丁○○委託其代為收款，若對於如何取得權狀、契約
    及佘永源印章等物未有適當安排與交代，則被告己○○如何
    取得上開證件，未取得證件如何順利收得款項，凡此均與常
    理相違，故證人丁○○上開所述係其委託被告己○○代為收
    款，並由其自行聯繫及取得交屋所需資料云云，顯難採信。
  (五)惟查本件被告己○○向證人季哲賢收取尾款時，確曾交付房
    屋權狀、地契等資料予季哲賢乙節，業據證人季哲賢於本院
    證述在卷（本院95年1 月12日審判筆錄第4 頁），而被告己○○並非百勤建設公司之員工，更未曾代百勤建設公司向客
    戶收款，則究係何人交付收款所需資料予被告己○○委其向
    證人季哲賢收款。查本件係告訴人乙○○與證人季哲賢電話
    聯絡收款之地點，並表明將由被告己○○前去代收交屋款一
    節，已如前述，惟當時告訴人乙○○人在大陸，告訴人丁○○則在台北，此均據證人丁○○證述在卷（原審卷【二】第
    30頁），故不可能由渠2 人將交屋所需資料交予被告己○○
    前往收款。雖然證人即當時擔任百裕建設公司會計之陳春霜
    於本院證述：房屋權狀及鑰匙係由伊保管，乙○○有打電話
    進來說丁○○會叫人家來拿權狀，丁○○也有打電話進來說
    會請己○○來拿權狀，後來是己○○來拿的等語（本院94年
    12月22日審判筆錄第4 頁），惟經質之權狀是否證人陳春霜
    交予被告己○○時，證人陳春霜又改證稱：「很多年了，實
    際情形我忘記了，我只知道權狀要交到他手上，至於他是否
    有進到公司，因為我也不認識他」等語（同上筆錄第9 頁）
    ，而無法確定是否由證人陳春霜交予被告己○○，是證人陳
    春霜所述係伊將權狀交予被告己○○一語，是否可信，即非
    無疑；且證人陳春霜於本院對於告訴人乙○○、丁○○曾以
    電話告知將權狀等資料交給被告己○○，及此筆交屋款未繳
    還公司入帳等細節，均能一一敘明（本院94年12月22日審判
    筆錄第4 、5 頁），為何對於係何人前來取走權狀等資料一
    事，竟無法記憶清楚，此亦與常理有違，故證人陳春霜上開
    證述，顯與事實不符，難予採信。準此，既非證人陳春霜交
    予被告己○○，則唯一有權取得交屋所需權狀等資料之人，
    即為告訴人百勤建設公司之負責人佘永源，因其他告訴人均
    與百勤建設公司無關。故被告己○○辯稱係佘永源委其收款
    ，並交付交屋所需資料等語，非屬無據。
  (六)再應審究者為關於被告己○○辯稱佘永源於委託其前往取款
    時，曾交代將收到之款項交予被告庚○○等語，及被告庚○○所辯佘永源於己○○收款後之當天下午，曾打電話告訴伊
    41萬元支票要給丁○○，另外1 張400 多萬元要還伊等語，
    是否屬實乙節。查被告己○○收款當天向證人季哲賢所收取
    之交屋尾款係支票2 紙，且當天全部交由被告庚○○，被告
    庚○○收受後將其中1 紙41萬元支票，匯入丁○○帳戶等情
    ，業據證人即告訴人丙○○於原審審理時證稱：季哲賢購屋
    尾款係開立支票，…1 張40萬元左右是入到丁○○帳戶，因
    為之前丁○○曾經代公司付款項，所以這張40萬元就回墊給
    他，另外1 張400 多萬元，由己○○收去了等語（原審卷【
    二】第74頁），及證人丁○○證稱：己○○收來的季哲賢尾
    款，有拿到1 張41萬元，是拿去付地磚的錢等語（原審卷【
    二】第99頁）在卷，則事先有人通知證人季哲賢將交屋尾款
    金額開立成2 張支票，並且告知其每張支票之金額乙節，殆
    無疑義。而關於繳款事宜，證人季哲賢向來均與告訴人乙○○接洽，已如前述，則為上開通知之人，自必為告訴人乙○○，故被告己○○辯稱伊僅單純負責收款，並未要求季哲賢
    簽發2 張支票等語，應足採信。惟被告己○○向證人季哲賢
    收款後，直接交予被告庚○○，究係被告庚○○與被告己○○事先謀議，或係如被告己○○所辯係佘永源之意思。查依
    被告庚○○所供，證人佘永源委託被告己○○將該4,155,07
    7 元之支票交予被告庚○○，其用意係欲償還佘永源於87年
    5 月28日出具予被告庚○○之切結書內所載：「百勤公司應
    將本件房屋貸款額度中百分之70撥付予庚○○等3 人」之債
    務，而告訴代表人佘永源亦指稱該切結書為其經過公司同意
    所出具（偵卷A 第58頁背面）等語，足證被告庚○○所辯證
    人佘永源表示欲償還伊債務一語，尚非全然無據；又被告己○○並非百勤建設公司員工，亦從未代收交屋款，且百勤建
    設公司除原來由告訴人乙○○專責收款外，有權收款之人尚
    有會計陳春霜，此業據證人丁○○於原審證述在卷（原審卷
    【二】第99頁），衡情倘告訴代表人佘永源無意委託被告己○○代收交屋款後轉交被告庚○○，其理應交待會計前去收
    款即可，而毋須大費周章，臨時委由被告庚○○之小舅子即
    被告己○○前取收款；又證人季哲賢簽發之2 紙支票並未有
    受款人之記載，此業據證人季哲賢於原審證述在卷（原審卷
    【二】第88頁），則倘非告訴代表人佘永源委託被告己○○
    將交屋款支票交予被告庚○○，被告2 人大可將該2 筆票款
    項全部侵吞入己，何需顧及證人丁○○代墊百勤公司之款項
    ，而將另紙41萬元支票，匯入證人丁○○帳戶；又告訴人丁○○於被告己○○收款後約1 、2 天，即得知被告己○○未
    將收取款項繳回公司入帳，此亦據證人丁○○於原審證述在
    卷（原審卷【二】第103 頁），按諸常理，倘交屋款非佘永
    源委由被告己○○收取並轉交被告庚○○，則告訴人丁○○
    及其他告訴人於得知此事時，理應通知證人季哲賢辦理支票
    掛失，以阻止被告庚○○提領兌現，惟告訴人竟未為此舉（
    原審卷【二】第88頁），凡此均與事理有違，故被告己○○
    辯稱係佘永源交代伊將交屋款交予被告庚○○，及被告庚○○辯稱係被告己○○將交屋款交予伊，並表示係佘永源要給
    伊，及佘永源事後曾打電話表明該支票係欲償還債務等語，
    尚非不可採信。
  (七)又上開交屋尾款支票，依證人丙○○、佘永源及丁○○於原
    審之證述，係屬已出售房屋之所得，故應為告訴人與被告所
    組成合夥事業之公同共有財產，而非告訴人百勤建設公司或
    證人佘永源之個人財產，故證人佘永源本無權處分此交屋款
    支票，惟查證人佘永源之所以出具上開切結書，其原因據證
    人丙○○於原審證稱：係因當時房子已快蓋好，而將來蓋好
    後之房子均登記在百勤建設公司名下，土地則登記在乙○○
    、吳正祥、及庚○○名下，庚○○等3 位地主怕將來有糾紛
    ，所以要求出具切結書，以保障其等之權益等語（原審卷【
    二】第75頁），而且證人佘永源出具此切結書，事先亦徵得
    證人丙○○之同意，亦據證人丙○○證述無訛（原審卷【二
    】第75頁），是本件切結書係在合夥期間，經告訴人丙○○
    及百勤建設公司負責人佘永源同意所出具乙節，堪以認定。
    又上開切結書出具之後，雖因告訴人與被告合夥興建之99棟
    房屋，銷售情形不佳，僅40棟以每棟660 萬元之價格出售，
    所得金額僅能用以償還部分貸款及支付工程款等費用，故無
    法依切結書記載撥付款項予被告庚○○，僅將所餘之60棟房
    屋，按出資比例分配予股東，而各股東所獲分配之每棟房屋
    仍需負擔約260 萬元之貸款，被告庚○○及案外人吳正祥並
    因此共同獲配6 棟房屋等情，亦據證人丙○○及佘永源於原
    審證述明確（原審卷【二】第75、76、83頁），惟被告庚○○與案外人吳正祥獲分配之6 棟房屋價值僅約2 千4 百萬元
    ，即依證人佘永源於原審證稱每棟房屋總價約660 萬元、貸
    款約房屋總價7 成即440 萬元等語（原審卷【二】第83頁）
    ，以每棟房屋價值660 萬元，扣除貸款260 萬元，每棟房屋
    實際價值約400 萬元，被告庚○○與案外人吳正祥共分配6
    棟，共2,400 萬元（計算式：400 萬×6 ＝2,400 萬元），
    然若依上開切結書所載「貸款7 成撥付庚○○等3 人」計算
    ，被告庚○○等可以獲得之報酬約為1 億餘元（其計算方式
    為已出售房屋40棟，每棟貸款440 萬元，以7 成計算，共約
    1 億元【40×440 萬×70% ＝1 億2 千3 百20萬元】），則
    被告庚○○實際所獲得之金額與切結書所載金額相差甚遠；
    加以告訴人與被告庚○○間事後分配餘屋時，並未以書面提
    及原來之切結書已失效，此為證人丙○○於原審證述在卷（
    原審卷【二】第76頁），故雖然告訴人丙○○證稱嗣後結算
    分配餘屋時，原切結書即已失效（原審卷【二】第76頁），
    但被告庚○○事後所分配之房屋，其價值既然遠低於切結書
    記載之金額，又無證據證明雙方已言明原來簽定之切結書已
    失效，則不論該切結書實際上是否因後來結算時分配餘屋而
    當然失效，被告既然主觀上認為百勤建設公司仍負有依該切
    結書履行之義務，則其將被告己○○交付之4,155,077 元支
    票提領兌現，即難認係基於不法所有之意圖；況且被告庚○○於事後告訴人發現4,155,077 元支票為被告己○○取走後
    ，曾表示倘之前另外一案之帳務均結算清楚，該交出來的，
    伊會交出來乙節，亦據證人丙○○於原審證述甚詳（原審卷
    【二】第75頁），另依證人丁○○於原審之證述，其獲悉被
    告庚○○取得支票後，一直寫信給被告庚○○，希望被告庚○○出面解決，惟被告庚○○表示有人欠他錢等語（原審卷
    【二】第98頁），益證被告庚○○事後拒不返還上開支票，
    係因其與告訴人間尚另有民事糾葛，而非故不返還。綜上，
    雖然證人佘永源並無權處分百勤建設公司售屋所應取得之交
    屋款，惟被告庚○○取得並提領該支票，主觀上既無不法所
    有之意圖，自難以被告庚○○明知該支票屬於百勤建設公司
    所有，證人佘永源並無權處分，遽予推論被告庚○○有何不
    法所有之意圖。
乙、被告庚○○侵占座落高雄縣大寮鄉○○段第3207之3 號土地
    部分：
  (一)查座落高雄縣大寮鄉○○段3207之2 號土地，係於88年5 月
    6 日分割為3072之2 及3072之3 二筆土地，而分割前之3207
    之2 土地原係登記案外人吳正祥與告訴人乙○○共有，因案
    外人吳正祥移民澳洲，而將其應有部分移轉登記於被告庚○○之子顏宏益名下等情，業據被告庚○○於原審審理時供承
    在卷，核與證人即告訴人丙○○於原審審理時證稱：吳正祥
    人在國外，將印鑑、相關證件交給己○○（按應係庚○○之
    誤），當時因為要將該筆土地拿出來借錢，結果發現吳正祥
    應有部分之土地已過戶給庚○○的兒子等語（原審卷【二】
    第72頁）互核一致，並有3072之3 號土地謄本上記載登記原
    因為「共有物分割」，及吳正祥之入出境紀錄等（89年偵第
    2156卷第32、87頁）可資為證。惟告訴人嗣後欲利用分割前
    3207之2 號土地辦理抵押貸款時，因被告庚○○不同意，告
    訴人遂提議辦理分割登記，並以分割後登記於乙○○名下之
    土地辦理貸款，經被告庚○○同意後，被告庚○○即提供相
    關證件交由告訴人辦理土地分割等情，亦據被告庚○○於本
    院供稱在卷，核與證人丙○○於原審證稱：3207之2 土地當
    初為了貸款才分割成二筆，分割時我們有同意，是分割成32
    07之2 、3207之3 二筆土地等語（原審卷【二】第73、74頁
    ）相符。準此，系爭分割前3207之2 地號土地，於88年5 月
    6 日分割為3207之2 及3207之3 號土地，其中分割後之3207
    之3 號土地並登記為被告庚○○之子顏宏益名下，係由告訴
    人持被告庚○○交付之相關證件辦理登記，並非被告自行辦
    理，是公訴人以被告庚○○於88年5 月6 日，利用案外人吳
    正祥出國交付相關證件之機會，擅自將原信託登記在案外人
    吳正祥名下之3207之2 號，分割為3207之3 號土地，並登記
    於案外人顏宏益名下，予以侵占入己，顯有誤會。
  (二)至於被告庚○○供稱3207之2 號土地於分割前，因吳正祥欲
    移民，遂交付印鑑及相關證件，委伊將原登記在吳正祥名下
    之應有部分，辦理移轉登記予案外人顏宏益名下一事，是否
    屬實，此部分是否另涉侵占犯行，因不在起訴範圍內，且原
    起訴事實又均不能證明成立侵占罪，如前所述，而無從與之
    發生裁判上一罪關係，故此部分事實，本院無從審究，附此
    敘明。
五、綜合上述各情，被告己○○將收取之支票交予被告庚○○，
    係基於證人佘永源之指示，並無不法所有之意圖，而被告庚○○將該支票提領兌現，亦係因證人佘永源表示以該支票償
    債，且被告庚○○主觀上認為告訴人百勤建設公司及證人佘
    永源仍有依切結書記載履行債務之義務，而無何不法所有之
    意圖，此外，復無其他積極證據足資證明被告2 人確有人公
    訴所指之犯行，揆諸首開說明，即應為被告無罪之諭知。原
    審因而以不能證明被告犯罪，而為被告無罪之諭知，核無違
    誤，檢察官上訴意旨，猶執前詞，指摘原判決不當，為無理
    由，應予駁回。
六、至於被告庚○○供稱曾經另外貸予證人佘永源600 萬元及58
    萬3 千元部分，因被告庚○○主觀上認其與告訴人百勤建設
    公司及證人佘永源間尚有上開切結書之債務糾紛，故被告庚○○取得前開支票，並非基於不法所有之意圖，已如前述，
    故關於證人佘永源是否另外向被告庚○○借貸600 萬元或58
    萬3 千元部分，即與本案無涉，附此敘明。
據上論斷，應依刑事訴訟法第368 條，判決如主文。
本案經檢察官王登榮到庭執行職務。
中    華    民    國    95    年    2     月    16    日
                  刑事第六庭  審判長法  官  王憲義
                                    法  官  張盛喜
                                    法  官  李璧君
以上正本證明與原本無異。
不得上訴。
中    華    民    國    95    年    2     月    16    日
                                    書記官  唐奇燕


司法院資訊處製作；財團法人民間司法改革基金會備份。
